【裁判字號】    95,台上,5593
【裁判日期】    951012
【裁判案由】    強盜
【裁判全文】
最高法院刑事判決            九十五年度台上字第五五九三號
上  訴  人  甲○○
上列上訴人因強盜案件，不服台灣高等法院中華民國九十五年六
月十三日第二審更審判決（九十五年度上更(一)字第一六八號，起
訴案號：台灣桃園地方法院檢察署九十三年度偵字第七○號），
提起上訴，本院判決如下：
    主  文
原判決撤銷，發回台灣高等法院。
    理  由
本件原判決認定上訴人甲○○意圖為自己不法之所有，於民國九
十二年十一月二十一日下午三時許，穿著短袖叢林迷彩服，基於
強盜犯意，至桃園縣平鎮市○○路八十八巷二十一之一號乙○○
（案發後於九十四年九月十三日死亡）住處按門鈴，以鄧女所有
車牌號碼9Ｎ－1805號（一審判決及原判決均誤載為805號）白色
自用小客車停車妨礙行車為由，誘騙其移車，俟乙○○至屋外車
旁開啟車門之際，即持西瓜刀架在其左肩上脖子處，挾持鄧女坐
入該自用小客車右前座，並取下其手中汽車鑰匙，駕駛該小客車
將鄧女載離住處，往同縣楊梅鎮○鄉○道路兜繞（其間曾停車買
檳榔，時而命乙○○移至後座，時而命移回前座以方便講話），
途中除質問乙○○身上有多少錢、家中何人在家及有無黃金等財
物，並以封箱用膠帶綑綁其雙手及雙腳（乙○○雙手因此受有摩
擦紅腫瘀血之傷害），至使不能抗拒，乙○○因係受騙至屋外移
車，身上並無財物，為求脫身，乃應允將家中現金新台幣一萬多
元及珠寶首飾交予上訴人，迄同日下午六時許，上訴人駕車載乙
○○返家欲取財物，至離鄧女住處約一百公尺處，因見其住家燈
火通明，即調轉車頭駛離，乙○○利用該處上坡道路車速較慢，
上訴人未及注意之際，乃跳車求救（因乙○○向上訴人表示雙手
被綁已麻痺不舒服，此時已經上訴人將該膠帶解開鬆綁），上訴
人發現阻止不及，隨即駕車逃逸，而未取得財物。嗣經乙○○報
警，於同年月二十三日晚上八時三十分許，在桃園縣楊梅鎮○○
路○段三一○號上訴人住處經警予以拘獲，並在上訴人房間外走
道衣架上扣得其所有短袖迷彩服一件。而乙○○上開自小客車則
於同月二十四日在其上開住處附近尋獲等情。因認第一審判決論
處上訴人意圖為自己不法之所有，攜帶凶器，以強暴至使不能抗
拒，而使他人交付財物未遂罪刑，為無不合，予以維持，駁回上
訴人在第二審之上訴。固非無見。
惟查：(一)、依刑事訴訟法第一百五十九條之三規定，被告以外之
人必須係於審判中有該條所列因死亡等四款原因，致實際上未能
到庭，或因故喪失記憶、陳述能力，或無正當理由拒絕陳述之情
形時，而渠先前於檢察事務官、司法警察官或司法警察調查中所
為之審判外陳述，經證明具有特別可信性及必要性者，始例外認
其具有證據能力。本件證人即被害人乙○○案發後雖於第一審審
判中之九十四年九月十三日死亡，然渠於死亡前之同年二月十六
日已以證人身分到庭經兩造行交互詰問，就其被害事實結證明確
（見一審卷第一三○頁至第一四六頁），並無於審判中因故不能
到庭、陳述或到庭無正當理由拒絕陳述情形，則渠前於警詢所為
審判外陳述要與上開傳聞證據例外得為證據之規定不符。即原判
決理由內亦謂該證人於死亡前在第一審曾以證人身分作證，接受
交互詰問，其證言內容核與先前警詢及偵查中之供述大致相符，
卻又以其先前警詢之審判外陳述具有特別可信性及必要性，乃認
依上開規定，例外應具有證據能力，又未說明該警詢之陳述，有
何於第一審審判中所未曾陳述而與待證事實有重要關係者（見原
判決第十五、十六頁），是所為論述不無前後矛盾，且有採證悖
於證據法則之違誤。(二)、原判決於理由內係以上訴人於案發時在
挾持乙○○過程中曾穿著迷彩裝下車購買檳榔一節，已經證人黃
若綺（原名黃亞婷）於警詢證稱：「十一月二十一日星期五下午
傍晚確曾看見被告駕駛一部白色自用車穿迷彩內衣，至其檳榔攤
購買檳榔」等語，而該項警詢之證言雖與渠嗣於原審更審時之供
證不符，然因其具有可信性之特別情況，且為證明犯罪事實所必
要，應具有證據能力，乃執之為認定上訴人確有本件強盜犯行論
據之一（見原判決第二十一頁）。然該證人嗣於偵查中結證，已
否認渠上開警詢之證言屬實，供稱伊檳榔攤每天客人很多，對上
訴人沒有什麼印象，嗣於原審更審審理時到庭經行交互詰問，復
為相同意旨之供證，且稱當天警察來找伊，一直要伊到警局作筆
錄，警察一直問，伊很緊張、害怕，警察叫伊簽，伊就簽，警察
寫他的，伊並未看清楚筆錄內容就簽名等語（見偵卷第五十七、
五十八頁，原審更(一)卷第一八五頁背面、第一八六頁正、背面）
。如果無誤，該證人上開警詢筆錄所載，是否出於渠自由意思之
陳述？與其陳述內容相符與否？似非全然無疑。此攸關該審判外
陳述是否具備可信之特別情形之判斷，自有進一步詳查必要，原
審對此未遑深入查證明白，乃以該項審判外陳述具有可信之特別
情形，而採為科刑判決之基礎，尚嫌速斷。(三)、依原判決認定之
事實，上訴人係於九十二年十一月二十一日下午三時許，在乙○
○住處外，以鄧女座車妨害通行，應予移車為由，將之誘出後，
持西瓜刀予以挾持上車，並繞行於鄉○道路，其間除使鄧女因之
不能抗拒，欲令其交出財物外，又以膠帶綑綁其手腳，以防逃跑
，迄當日下午六時許，返抵鄧女上開住處附近，鄧女始趁機跳車
逃跑等情，就其犯罪實行全部過程以觀，上訴人除涉犯加重強盜
財物未遂罪外，渠持刀將鄧女挾持上車，因恐其逃跑，復以膠帶
綑綁其手腳，非法剝奪其行動自由，前後達三個多小時之久，是
否當然包括於該強盜罪之強暴、脅迫行為內？此部分既經檢察官
起訴書敘及，自屬已經起訴，原判決對之未加說明，有判決理由
不備之違失。(四)、採為判決基礎之證據資料，必須經過調查程序
，而顯出於審判庭者，始與直接審理主義符合，否則其所踐行之
訴訟程序，即屬違背法令。本件原審採為判決基礎之證據，即乙
○○雙手遭綑綁受傷之照片，上訴人及其選任辯護人於原審一再
質疑該照片之證據適格及其證明力（見原審上訴卷第六十頁背面
、第一六八頁，原審更(一)卷第四十頁、第一○二頁），但原審於
審判期日，並未向上訴人提示該照片或予以閱覽（見原審更(一)卷
第一八七頁至第一八九頁），使其有辯解之機會，顯有應於審判
期日調查之證據，而未予調查之違法。以上，或係上訴意旨所指
摘，或為本院得依職權調查之事項，應認原判決仍有撤銷發回更
審之原因。
據上論結，應依刑事訴訟法第三百九十七條、第四百零一條，判
決如主文。
中    華    民    國  九十五  年    十    月   十二   日
                      最高法院刑事第八庭
                          審判長法官  張  淳  淙
                                法官  劉  介  民
                                法官  張  春  福
                                法官  洪  昌  宏
                                法官  蔡  彩  貞
      本件正本證明與原本無異
                                      書  記  官
中    華    民    國  九十五  年    十    月   十九   日
                                                   Ｒ


司法院資訊處製作；財團法人民間司法改革基金會備份。
